臺灣高雄地方法院民事判決　　　　　　　95年度訴字第3758號
原　　　告　甲○○
訴訟代理人　陳正男律師
　　　　　　林慶雲律師
　　　　　　朱淑娟律師
被　　　告　乙○○
　　　　　　　　　　　　號
　　　　　　癸○○○
　　　　　　子○○○
　　　　　　己○○
　　　　　　壬○○
　　　　　　辛○○
　　　　　　庚○○
　　　　　　戊○○○
　　　　　　　　　　　　6號
　　　　　　丁○○
前列八人共同
兼訴訟代理
人　　　　　丙○○
上當事人間返還買賣價金等事件，本院民國96年3 月23日言詞辯
論終結，判決如下：
    主  文
被告乙○○應給付原告新臺幣肆拾玖萬玖仟元，及自民國八十年
十一月二十四日起至清償日止，按週年利率百分之五計算之利息
。
被告丙○○、癸○○○、子○○○、己○○、壬○○、辛○○、
庚○○、戊○○○及丁○○等人應連帶給付原告新臺幣伍拾陸萬
元，及自民國八十年十一月二十四日起至清償日止，按週年利率
百分之五計算之利息。
訴訟費用由被告乙○○負擔十分之四、餘由被告丙○○、癸○○○、子○○○、己○○、壬○○、辛○○、庚○○、戊○○○及
丁○○等人連帶負擔。
本判決第一項得假執行；但被告乙○○如以新臺幣肆拾玖萬玖仟
元為原告預供擔保後，得免為假執行。
本判決第二項於原告以新臺幣壹拾玖萬柒仟元供擔保後得假執行
，但被告丙○○、癸○○○、子○○○、己○○、壬○○、辛○○、庚○○、戊○○○及丁○○如以新臺幣伍拾陸萬元為原告預
供擔保，得免為假執行。
    事  實及理 由
一、程序部分：按訴狀送達後，原告不得將原訴變更或追加，但
    有下列各款情形之一者，不在此限：... 三、擴張或減縮應
    受判決事項之聲明者。... 五、該訴訟標的對於數人必須合
    一確定時，追加其原非當事人之人為當事人者。民事訴訟法
    第255 條第1 項第3 款、第5 款分別定有明文。本件原告於
    起訴後，於本院審理期間，追加必須合一確定之當事人即癸○○○、子○○○、己○○、壬○○、辛○○、庚○○、戊○○○及丁○○為當事人，並縮減對被告乙○○應受判決事
    項之聲明，經核與上開條文之規定並無不合，應予准許，先
    予敘明。
二、本件原告起訴主張：被告乙○○及被告丙○○、癸○○○、
    子○○○、己○○、壬○○、辛○○、庚○○、戊○○○及
    丁○○等人之被繼承人林贊六於民國80年11月23日分別將坐
    落高雄縣仁武鄉○○○段43地號內之部分土地（位置為沿現
    有路邊，面積約為18.633坪）、同路段44及60-1地號內部分
    土地（位置為沿現有路邊，面積約為18.666坪），分別以總
    價新臺幣（下同）559,000 元及560,000 元出賣予原告，並
    約定分割後同時辦理點交並移轉登記。原告於80年11月23日
    簽約當日即交付土地買賣價金55萬元及56萬元予被告林文壽
    及現已死亡之林贊六收執。惟乙○○及林贊六之繼承人即被
    告丙○○等人迄今未依約將上開買賣土地分割並移轉登記於
    原告名下。被告乙○○並於93年2 月16日將系爭高雄縣仁武
    鄉○○○段43號土地贈與並移轉登記為訴外人林益賢、林均
    鴻2 人共有；而林贊六則分別於81年6 月25日及83年2 月18
    日將系爭高雄縣仁武鄉○○○段44號、60-1號土地出賣予鄭
    振慶、姚許好。則上開原告與被告乙○○及現已死亡之林贊
    六間所簽訂之契約顯已構成給付不能，原告自得依法解除雙
    方買賣契約，並請求返還買賣價金及利息。況原告與被告乙○○與林贊六所簽訂之買賣契約，因違反農業發展條例中有
    關不能分割之最小面積土地之限制，應屬於民法第246 條第
    1 項之給付不能，而為無效，故原告亦得依不當得利之法律
    關係，請求被告乙○○，及林贊六之繼承人丙○○、癸○○○、子○○○、己○○、壬○○、辛○○、庚○○、戊○○○及丁○○等人返還原告先前交付之款項。並求為聲明判決
    ：(一)被告乙○○應給付原告499,000 元，及自80年11月24日
    起至清償日止，按年息5 ％計算之利息；(二)被告丙○○、癸○○○、子○○○、己○○、壬○○、辛○○、庚○○、戊○○○及丁○○應連帶給付原告55萬元及自80年11月24日起
    至清償日止，按年息5 ％計算之利息；(三)原告均願供擔保，
    請准宣告假執行。
三、被告乙○○則以：當時是在原告丈夫及代書丙○○的遊說下
    ，始出賣土地，原告丈夫及代書丙○○均向其表示不登記無
    妨，僅需簽下契約，因被告乙○○不識字，在未細查契約書
    中有載明分割後同時辦理點交等詞，而與原告丈夫及代書丙○○前所述相異之情形下，而簽署契約。簽約後原告之丈夫
    亦進行擴寬路面之工程，並因而獲取利益，在買賣標的已成
    既成道路之情形下，如仍需返還款項，對被告乙○○顯不公
    平，原告之訴並無理由等語置辯。並聲明求為：(一)原告之訴
    及假執行之聲請均駁回；(二)如受不利之判決，願供擔保請准
    宣告假執行。其餘被告丙○○等人則以：當時是原告要求賣
    地，但是因法令限制，不能分割，所以讓原告暫時作為道路
    用地，而高雄縣仁武鄉○○○段60-1地號土地於92年6 月24
    日已由耕地變更為「特定目的事業用地」，已可分割。原告
    於訂約時在被告丙○○之告知下，已知買賣標的不能分割，
    猶執意締約，並交付買賣價金，買賣契約應屬無效，原告其
    給付行為，已符合民法第180 條第3 款之規定，自不得請求
    返還；況縱原告得請求返還，因買賣標的已交付原告使用長
    達15年，原告亦應償還其所受之利益，其所受之利益如以售
    價之5 ％計算，每年應為28,000元，15年合計為420,000 元
    ，應自原告之請求中扣除，原告並應將土地騰空交還予被告
    等語置辯；並求為聲明判決：(一)原告之訴及假執行之聲請均
    駁回；(二)如受不利判決，願供擔保請准宣告假執行。
四、兩造所不爭執之事實：
（一）原告曾於80年11月23日與被告乙○○及現已死亡之林贊六
      分別就上揭土地成立買賣契約，並於契約中載明分割後點
      交。
（二）被告乙○○於簽約後，收受原告所交付之買賣價金款項為
      449,000 元，而林贊六則收受原告所交付之土地買賣價金
      56萬元。
（三）被告丙○○、癸○○○、子○○○、己○○、壬○○、辛○○、庚○○、戊○○○及丁○○為林贊六之全部繼承人
      ，且均未向法院為拋棄繼承之意思表示。
（四）前開買賣標的之土地，其中高雄縣仁武鄉○○○段43號土
      地，已由被告乙○○於93年2 月16日贈與並移轉登記為訴
      外人林益賢、林均鴻2 人共有；而高雄縣仁武鄉○○○段
      44號、60-1號土地，則由林贊六則分別於81年6 月25日及
      83年2 月18日將系爭出賣予鄭振慶、姚許好，並已辦妥移
      轉登記。
五、兩造之爭點在於：
（一）原告與被告乙○○及現已死亡之林贊六所簽訂之買賣契約
      ，是否為給付不能而無效？
（二）原告得否解除上開買賣契約？
（三）原告有無於簽訂前開買賣後，取得土地之實際使用權，而
      獲有不當得利？
六、本院之判斷：
（一）就原告與被告乙○○及現已死亡之林贊六所簽訂之買賣契
      約，是否為給付不能而無效之部分：
    (一)按以不能之給付為契約標的者，其契約為無效。但其不能
      情形可以除去，而當事人訂約時並預期於不能之情形除去
      後為給付者，其契約仍為有效。附停止條件或始期之契約
      ，於條件成就或期限屆至前，不能之情形已除去者，其契
      約為有效，民法第246 條定有明文。查原告與被告乙○○
      及林贊六所簽訂之買賣契約，均於第六條明定：標的物交
      付日期：分割後同時點交；且在第七條訂明：辦理移轉登
      記日期：分割後同時辦理。足見締約之雙方於訂約時預期
      於不能分割及移轉情形除去後，始為分割及移轉登記，依
      上開條文但書之規定，本件之買賣契約仍應屬有效。
    (二)本件原告據以主張之買賣契約既均有效，則原告在締約後
      所為給付價金之行為，即非屬民法第180 條第3 款所稱：
      「因清償債務而為給付，於給付時明知無給付之義務者」
      之情形，是被告丙○○等人抗辯原告所為之給付依民法第
      180條第3款之規定，應無庸返還等語，即無理由。
（二）就原告得否解除上開買賣契約之部分：
    (一)次按，有可歸責於債務人之事由致給付不能者，債權人得
      解除契約，此觀民法第256 條之規定自明。而買賣契約成
      立後，出賣人為二重買賣或為其他法律行為，並已將該物
      所有權移轉於後之買受人或其他法律行為之相對人者，移
      轉該物所有權於原買受人之義務，即屬給付不能。
    (二)查原告與被告乙○○及林贊六簽訂前開買賣契約後，被告
      乙○○已於93年2 月16日將系爭高雄縣仁武鄉○○○段43
      號土地贈與並移轉登記為訴外人林益賢、林均鴻2 人共有
      ；而林贊六則分別於81年6 月25日及83年2 月18日將系爭
      高雄縣仁武鄉○○○段44號、60-1號土地出賣予鄭振慶、
      姚許好之事實，除經兩造所不爭外，並有土地登記第一類
      謄本3 份在卷可憑，應可認定，則被告乙○○及現已死亡
      之林贊六，既於與原告締約後，再將上開土地移轉予他人
      ，則對原告之給付義務，依上開論述，即均屬給付不能，
      且應屬可歸責於被告乙○○及已死亡之林贊六之事由，則
      原告依民法第256 條之規定，解除前揭買賣契約，即屬有
      據。
（三）至於原告有無於簽訂前開買賣後，取得土地之實際使用權
      ，而獲有不當得利之部分：
    (一)再按，當事人主張有利於己之事實者，就其事實有舉證之
      責任，民事訴訟法第277 條前段定有明文。被告等雖均抗
      辯稱在締約後，雖未辦理移轉登記，惟已將土地交予原告
      使用等語，惟此部分已遭原告予以否認，則被告等就此，
      自應負有舉證之責。
    (二)被告等雖提出照片欲證明所前開買賣之標的，已遭舖設柏
      油及水泥道路，並有供作工廠停車場用地之事實，惟原告
      已否認有舖設柏油及水泥道路之事實，而被告丙○○等人
      亦表示，柏油及水泥道路可能是公所前來舖設的等語，另
      被告乙○○則表示不知何人舖設等情（均見本院卷第112
      頁），則依被告丙○○等人所述，上開買賣標的中所舖設
      之柏油及水泥道路，既係公所舖設，本係供大眾通行之用
      ，縱原告亦有通行之事實，尚難認原告有不當得利存在，
      被告等此部分之抗辯，亦屬無據。
（四）末按，契約解除時，當事人雙方負回復原狀之義務，除法
      律另有規定或契約另有訂定外，如受領之給付為金錢，應
      附加自受領時起之利息償還之，此經民法第259 條第2 款
      明文規定在案。依前所述，本件原告既得合法解除與被告
      乙○○及與已死亡之林贊六之買賣契約，則被告乙○○及
      林贊六之繼承人，即被告丙○○、癸○○○、子○○○、
      己○○、壬○○、辛○○、庚○○、戊○○○及丁○○等
      人，即負返還所受領之金錢之義務，是原告依解除契約之
      法律關係，請求被告乙○○應給付原告499,000 元，及自
      受領時即80年11月24日起至清償日止，按年息5 ％計算之
      利息，並依解除契約及繼承之法律關係，請求被告丙○○
      、癸○○○、子○○○、己○○、壬○○、辛○○、庚○○、戊○○○及丁○○等應連帶給付原告56萬元，及自受
      領時即80年11月24日起至清償日止，按年息5 ％計算之利
      息，均有理由，而應予准許。
七、因本院命被告乙○○給付之部分，未逾新臺幣50萬元，爰依
    職權宣告假執行；另原告及被告乙○○、丙○○、癸○○○
    、子○○○、己○○、壬○○、辛○○、庚○○、戊○○○
    及丁○○，均分別陳明願供擔保及反擔保，請准為假執行及
    免為假執行之宣告，經核於法並無不合，爰分別酌定相當之
    金額准許之。
據上論結，原告之訴為有理由，爰依民事訴訟法第85條第1 項、
第2 項、第389 條第1 項第5 款、第390 條第2 項第392 條第2
項，判決如主文。
中　　華　　民　　國　　96　　年　　4 　　月　　9 　　日
                  民事鳳山分庭法　官　李怡諄
正本係照原本作成。
如不服本判決，應於送達後20日內，向本院提出上訴狀並表明上
訴理由，如於本判決宣示後送達前提起上訴者，應於判決送達後
10日內補提上訴理由書（須附繕本）。
中　　華　　民　　國　　96　　年　　4 　　月　　9 　　日
                                書記官　林豐富
